臺灣高等法院刑事判決　　　　　　　　93年度上易字第1496號
上　訴　人　臺灣臺北地方法院檢察署檢察官
被　　　告　乙○○
　　　　　　　　　　樓
上列上訴人因詐欺等案件，不服臺灣臺北地方法院93年度易字第
41號，中華民國93年7 月21日第一審判決（起訴案號：臺灣臺北
地方法院檢察署90年度偵字第1812號），提起上訴，本院判決如
下：
    主  文
上訴駁回。
    事  實
一、乙○○曾於民國（下同）85年間因肅清煙毒條例案件，於86
    年8 月29日經本院以86年度上訴字第3309號判決判處有期徒
    刑1 年確定，於88年4 月24日執行完畢（構成累犯），仍不
    知悔改，復與已成年之郭忠明、李中堅（綽號「有為」）、
    徐建華、陳宏業（自稱乙○○）（均另行起訴）及姓名年籍
    不詳自稱「劉泰和」等成年男子，共同意圖為自己不法之所
    有，並基於概括之犯意，由李中堅居中介紹，佯以詐購房屋
    之方式，推由乙○○擔任買主，約定事成乙○○可分得新臺
    幣（下同）10萬元，且為免乙○○本人露出破綻，由陳宏業
    假扮乙○○，另由「劉泰和」假扮代書，於89年1 月8 日，
    與賣主甲○○在臺北市○○路○ 段80號6 樓「劉泰和」代書
    事務所，簽訂不動產買賣契約，約定以8 百萬元購買甲○○
    所有坐落臺北縣板橋市○○路196 巷3 號6 樓之房屋暨其坐
    落土地，自稱「乙○○」之男子並當場簽發五百萬元之本票
    一紙作為價金之擔保，使甲○○陷於錯誤，誤認買方會依約
    交付買賣價金，而交付該房地移轉所需之相關文件予陳宏業
    、「劉泰和」等人。乙○○並交付
    予徐建華、李中堅，復與李中堅於89年1 月24日前往臺北縣
    板橋地政事務所辦理上開房地移轉登記事宜，將上開房地移
    轉登記於乙○○名下，然因乙○○信用不佳無法向銀行辦理
    貸款，遂於同年2 月9 日將上開房地移轉登記於郭忠明名下
    ，再由郭忠明於同年月14日以上開房地作為擔保向陽信商業
    銀行成功分行（下稱陽信銀行成功分行）辦理貸款，使陽信
    銀行成功分行承辦人員陷於錯誤，誤信郭忠明會按期清償借
    款，而同意貸放五百萬元，惟因上開房地曾向臺灣土地銀行
    貸款設定抵押權，經清償前順位抵押權後，郭忠明實際領得
    194 萬元，並全數交予徐建華分配處理，彼等先後以上開詐
    術連續向甲○○、陽信銀行成功分行詐得上開房地及金錢，
    郭忠明嗣並分得16萬元，乙○○則因無法以其名義向銀行辦
    理貸款致未取得分文。嗣因徐建華等未依買賣契約支付甲○
    ○價款並清償陽信銀行成功分行之貸款，甲○○及陽信銀行
    成功分行始知受騙。
二、案經甲○○訴請臺灣臺北地方法院檢察署檢察官偵查起訴。
    理  由
一、上揭事實，迭據被告乙○○坦承不諱，核與告訴人甲○○指
    訴之情節相符，並經證人王惠齡證述無異，復有發票人為乙
    ○○之本票影本1紙（見89年度他字第875號卷第14之1頁）
    、「劉泰和」名片1紙（見89年度他字第875號卷第33 頁反
    面）房地產買賣契約書影本1份（見89年度他字第875 號卷
    第33至37頁）、臺北縣板橋地政事務所89年3月16日89 北縣
    板地1字第3342號函文及所附所有權移轉登記申請書件資料
    影本2份（見89年度他字第875號卷第44至75頁）、陽信銀行
    成功分行出具之他項權利證明書影本3紙、發票人為郭忠明
    之本票影本1紙、授信批覆書影本2紙、不動產調查表影本2
    紙、房屋抵押借款暨擔保透支契約書影本1份、土地登記謄
    本影本2紙、建物登記謄本影本2紙、放款明細資料查詢及列
    印表影本1紙（見91年度偵緝字第1186號第48至65頁）、臺
    北縣板橋地政事務所92年10月9日北縣板地登字第092002228
    7號函文及所附板橋市○○○段5120建號（門牌為文聖街196
    巷3號6樓）抵押權設定及塗銷登記申請書件影本各1份（見
    91年度偵緝字第1186號第88至100頁）等在卷可資佐證，此
    外並經本院調閱臺灣臺北地方法院檢察署90年度偵字第1244
    8號卷宗查明屬實。本件事證明確，被告犯行堪以認定。
二、核被告所為，係犯刑法第339 條第1 項之詐欺取財罪。被告
    與郭忠明、李中堅、徐建華、陳宏業及確實姓名年籍不詳自
    稱「劉泰和」之成年男子間有犯意聯絡及行為分擔，為共同
    正犯。被告前後多次詐欺取財犯行，時間緊接，手段相若，
    犯罪構成要件相同，顯係基於概括之犯意反覆為之，應依刑
    法第56條連續犯之規定論以一罪，並加重其刑。查被告曾於
    85 年間因肅清煙毒條例案件，於86年8月29日經本院以86年
    度上訴字第3309號判決判處有期徒刑1年確定，於88年4月24
    日執行完畢，有本院被告全國前案紀錄表在卷可稽，於5年
    之內再犯有期徒刑以上之本罪，為累犯，應依刑法第47條規
    定遞加重其刑。
三、原審同此認定，因依刑法第2 條第1 項前段、第28條、第56
    條、第339 條第1 項、第47條、第41條第1 項前段，罰金罰
    鍰提高標準條例第1 條前段、第2 條各規定，於審酌被告與
    徐建華等原無購買房屋辦理貸款之真意，以誆稱購買房屋之
    方式，將被害人之房地詐騙過戶，再向銀行詐得貸款，犯罪
    手段惡劣，惡性非輕，對被害人及社會所生危害重大，惟念
    被告僅分工擔任人頭買主之角色，尚非主謀，亦未分得款項
    ，偶因一時貪念致釀大錯，犯罪後坦承犯行，態度良好及其
    犯罪動機、目的等一切情狀，量處有期徒刑六月，並以被告
    行為後，刑法第41條已於90年1 月4 日修正，同年月10日經
    總統公布，修正後之刑法第41條規定：「犯最重本刑為5 年
    以下有期徒刑以下之刑之罪，而受6 個月以下有期徒刑或拘
    役之宣告，因身體、教育、職業、家庭之關係或其他正當事
    由，執行顯有困難者，得以1 元以上3 元以下折算1 日，易
    科罰金。但確因不執行所宣告之刑，難收矯正之效，或難以
    維持法秩序者，不在此限。」、「併合處罰之數罪，均有前
    項情形，其應執行之刑逾6 月者，亦同」，與修正前刑法第
    41 條 規定：「犯最重本刑為3 年以下有期徒刑以下之刑之
    罪，而受6 個月以下有期徒刑或拘役之宣告，因身體、教育
    、職業或家庭之關係，執行顯有困難者，得以1 元以上3 元
    以下折算1 日，易科罰金。」比較結果，修正後之規定有利
    於被告，併依刑法第2 條第1 項前段之規定，適用修正後之
    規定，諭知易科罰金之折算標準。核其認事用法，俱無違誤
    ，量刑亦甚允洽。公訴人上訴意旨略以：本案徐建華、李中
    堅等推由被告乙○○出面向告訴人甲○○詐稱購買房屋，究
    其性質，固與通謀虛偽之假買賣有異，但依卷附不動產買賣
    契約書所示「第3 次付款買主甲方申請稅單同時申請銀行貸
    款，核准同時辦理過戶手續及辦理設定，雙方會同到銀行辦
    理貸款金額新臺幣5 百萬元之尾款給乙方，現況交屋，本項
    貸款由銀行直接撥給乙方賣主。」，然被告前往地政事務所
    辦理登記時，既未申請貸款據以支付款項，則其用以辦理貸
    款之買賣合約書似亦屬偽造，是以被告提出不實之買賣契約
    書於地政機關，亦涉有使公務員登載不實之犯行，宜傳訊告
    訴人釐清買賣當時之情況，原審就此部分漏未審酌，認事用
    法尚有未洽。其次，被告係連續犯，應加重其刑至2 分之1
    ，又係累犯，應再加重2 分之1 ，且所犯情節重大，告訴人
    受損程度不輕，原審僅量處有期徒刑6 月，衡諸加重之本刑
    ，僅為20分之1 ，顯然過輕云云。惟查：告訴人於本院供稱
    ：「是1 個叫有為的人，有為叫李中堅，說要買我的房子，
    要購買後自己去貸款，對方有1 個自稱乙○○的，．．．，
    還有1 個戴眼鏡的自稱是代書，總共4 個人，約我在林森北
    路1 家代書事務所，說要簽約，我也請1 個代書，後來條件
    談不攏就沒有簽約，第2 次對方約在我的代書那邊談，我問
    我的代書可不可以，我的代書說印鑑證明要給他保管就沒有
    問題，土地所有權狀可以交給對方辦理申請房屋稅，那樣他
    們也無法過戶，過沒多久，我們打電話去查，才發現已經過
    戶到郭忠明的名下，再轉到乙○○名下，我就到法院提出告
    訴，後來偵七組有找到有為及郭忠明、徐建華，郭忠明指認
    徐建華帶郭忠明去看房子，而且去貸款。自稱乙○○的那個
    人就是陳宏業。．．．在庭的乙○○我沒有見過面。我的房
    子後來用乙○○的名義去貸款，貸了6 百多萬元，我房子總
    共損失了1 千多萬元，因為沒有錢，沒有去假扣押，後來有
    聲請刑事扣押，但沒有准許。我只有簽買賣契約，過戶的資
    料，包括所有權移轉契約書上都不是我的簽名，也不是我的
    印章，我的印章從頭到尾沒有交給他。」、「（還有何意見
    ？）沒有。我是在王樹南等其他共犯詐欺案子，地院開庭時
    有去過，是去年的事情，我有跟乙○○談過，他是人頭沒有
    錯，但我從頭到尾沒有見過他，是陳宏業假扮他，我覺得他
    是無辜的。」等語，且被告亦供稱：「房子為何登記到我名
    下我也不知道，我拿
    一些銀行貸款要用的東西，有印鑑證明，另外影印我的
    謄本，因為我沒有辦過，不曉得信貸要印鑑證明，我沒有拿
    到一毛錢，本來他說銀行錢下來會通知我，後來有為跟我講
    資料不齊全，就把資料還給我，之前他們說要信貸，但後來
    說沒有辦法通過，就跟我說要用我的名義買房子貸款。我到
    現場去看房子，是『有為』叫我去的，他們叫我怎麼做，我
    就怎麼做。之前沒有見過甲○○，是在法院才看到他。我有
    看過『有為』、自稱代書的、郭忠明、徐建華，陳宏業沒有
    看過。『有為』帶我去銀行辦資料，自稱代書的有去找『有
    為』，郭忠明、徐建華在泡沫紅茶店見過，我是把證件給他
    們，說要去借錢，我是沒有錢，如果有犯罪就是這樣。我有
    沒有去申請契稅、繳款，不過印章是我的，我是有去申請印
    鑑證明及
    有到戶政事務所簽名，沒有到地政事務所去，他們有叫我簽
    買房子的資料，我說沒有錢，他們說一定要這樣簽，銀行才
    會借。印章是他們拿去的，印鑑證明是我領的。」等語，足
    見被告對於其他共犯偽造買賣契約書並持以辦理登記無所認
    識，該部分犯行已逾越被告與其他共犯計畫範圍，尚難令其
    負責。公訴人上訴意旨，執此指摘原判決不當，為無理由，
    應予駁回。
四、公訴意旨另以：被告與徐建華等人，以假買賣之方式，與告
    訴人簽訂不動產買賣契約，約定以8 百萬元購買告訴人所有
    位於臺北縣板橋市○○路196 巷3 號6 樓之房屋，再前往臺
    北縣板橋地政事務所辦理上開不動產之移轉登記，致該管公
    務員於其職務上所掌之公文書內，將上開不實之事項予以登
    載，並於辦理移轉登記完成後，持不實之土地及建物登記資
    料，向陽信銀行成功分行申請貸款而行使之，因認被告亦涉
    有刑法第216 條、第214 之行使使公務員登載不實文書罪嫌
    云云。惟查：被告與徐建華等係以詐稱購買上開房地之方式
    ，使告訴人陷於錯誤而交付相關移轉登記文件，已如上述，
    非屬假買賣，並無使公務員登載不實之情形，且此部分業據
    原審到庭之公訴人予以更正，認被告並無刑法第216 條、第
    214條之行使使公務員登載不實文書犯行，自毋庸加以審酌
    ，併此敘明。
據上論斷，應依刑事訴訟法第368條，判決如主文。
本案經檢察官呂光華到庭執行職務。
中　　華　　民　　國　　94　　年　　2 　　月　　2 　　日
　　　　　　　　　刑事第二十庭  審判長法　官陳貽男
　　　　　　　　　　　　　　　　　    法　官李世貴
　　　　　　　 　 　　　　　　　　　　法　官高明哲
以上正本證明與原本無異。
不得上訴。
                                      書記官李垂福
中　　華　　民　　國　　94　　年　　2 　　月　　3 　　日
附錄：本案論罪科刑法條全文
刑法第339條
意圖為自己或第3人不法之所有，以詐術使人將本人或第3人之物
交付者，處5年以下有期徒刑、拘投或科或併科1千元以下罰金。
以前項方法得財產上不法之利益或使第3人得之者，亦同。
前2項之未遂犯罰之。
